臺灣雲林地方法院民事判決
111年度訴字第614號
原      告  王秋燕

訴訟代理人  柳柏帆  律師
被      告  洪維良

訴訟代理人  呂維凱  律師
上列當事人間請求返還借名登記物等事件，本院於民國111 年12
月6 日言詞辯論終結，判決如下：
    主      文
原告之訴駁回。
訴訟費用由原告負擔。
    事實及理由
一、原告方面：
  ㈠聲明：被告應將座落雲林縣○○鄉○○段0000地號土地及其
　　      上同段487 建號建物（下稱系爭房地）所有權移轉登
　　      記予伊。
　㈡陳述：
　　⒈緣伊在外積欠債務，為免遭債權人對伊追償，遂將本為伊
      所有之系爭房地借名登記予訴外人（即伊母）余素鑾。嗣
      余素鑾死亡，伊欲辦理繼承登記時，始知余素鑾已於民國
      106 年1 月23日將系爭房地產權以贈與為由移轉登記予被
      告所有，余素鑾上開行為應屬無權處分。又被告為伊之長
      子，始終明知伊為系爭房地之真正所有權人，自非善意受
      讓人，要無民法第759 條之1 規定之適用。
    ⒉為此爰依借名登記契約並類推適用民法第541 條第2 項或
      依同法第179 條規定，請求擇一判令被告將系爭房地移轉
      登記予伊。
二、被告方面：
　㈠聲明：如主文所示。
　㈡陳述：
　　⒈原告主張系爭房地為其所有，並借名登記予訴外人余素鑾
      等各情，伊否認之。
　　⒉其次，伊並不知悉原告與余素鑾間是否有系爭房地借名登
      記之情事，且伊取得系爭房地乃係基於伊與余素鑾間之贈
      與關係，要有法律上原因。　
三、本院之判斷：
  ㈠按債權人基於債之關係，得向債務人請求給付（民法第199
　　條第1 項）；蓋債之關係為特定人間之權利義務關係，僅債
    權人得向債務人請求給付，不得以之對抗契約以外之第三人
　　，此為債之相對性原則。其次，不動產借名登記契約為借名
    人與出名人間之債權契約，出名人依其與借名人間借名登記
    契約之約定，通常固無管理、使用、收益、處分借名財產之
    權利，然此僅為出名人與借名人間之內部約定，其效力不及
    於第三人。出名人既登記為該不動產之所有權人，其將該不
    動產處分移轉登記予第三人，自屬有權處分（最高法院106
　　年度第3 次民事庭會議決議可參）。經查，原告主張：其因
    積欠外債，因恐遭債權人追償乃將系爭房地借名登記予訴外
    人余素鑾云云，但為被告所否認，且原告復未能舉證證明系
    爭房地原為其所有乙節為真，則原告之上開主張即難認可採
　　。況兩造間並未有系爭房地借名登記關係存在，此要為原告
    所自承在卷，從而，原告依借名契約並類推適用民法第541
　　條第2 項規定，請求被告應將系爭房地產權返還並辦理移轉
    登記云云，即乏所據，不應准許。
　㈡次按無法律上之原因而受利益，致他人受損害者，應返還其
    利益。雖有法律上之原因，而其後已不存在者，亦同（民法
    第179 條）；又當事人主張有利於己之事實者，就其事實有
    舉證之責任（民事訴訟法第277 條本文）。是主張不當得利
    請求權存在之當事人，對於不當得利請求權之成立，應負舉
    證責任，即應證明他方係無法律上之原因而受利益，致其受
    有損害。經查，原告主張：系爭房地本為伊所有，嗣借名登
    記在訴外人余素鑾，詎余素鑾未經伊同意竟將系爭房地移轉
    登記予被告，自屬無權處分，是被告取得系爭房地所有權係
    無法律上原因，致伊受有損害，被告自應依不當得利法則，
    將系爭房地所有權返還予伊云云；然為被告所否認，並以前
    揭情詞為辯。查，系爭房地是否本為原告所有並借名登記在
    訴外人余素鑾名下乙節，原告迄未舉證以實，已難認其主張
    為可採。況被告取得系爭房地係因訴外人余素鑾之贈與行為
    乙節，要為原告所不爭執。準此，被告取得系爭房地產權，
    亦非無法律上原因，從而，原告依不當得利法則，請求被告
    應將系爭房地返還，亦無理由，不應准許。
　㈢綜上，原告據依借名登記契約或不當得利法則提起本訴，請
    求被告應將系爭房地返還（即辦理移轉登記）即無理由，不
    應准許。
四、本件事證已臻明確，兩造其餘之攻擊或防禦方法，經本院斟
    酌後，認均不足以影響本判決之結果，爰不再一一論述。
五、結論：原告之訴為無理由，依民事訴訟法第78條，判決如主
    文。
中　　華　　民　　國　　111 　年　　12　　月　　20　　日
                  民事第一庭    法  官  蔣得忠
以上正本係照原本作成
如對本判決上訴，須於判決送達後廿日內向本院提出上訴狀。如
委任律師提起上訴者，應一併繳納上訴審裁判費。
中　　華　　民　　國　　111 　年　　12　　月　　20　　日
                                書記官　鄭履任